---
title: "TADI - Aula prática com programação em R"
format: html
code-fold: true
code-copy: true
editor: visual
toc: true
---

```{r setup, include=FALSE}
knitr::opts_chunk$set(out.width = "95%",
                      fig.align = "center",
                      warning = FALSE,
                      message = FALSE,
                      dpi = 600)
```

## Objetivo

- Explorar os dados sobre os mananciais utilizados para abastecimento público na Região Metropolitana de São Paulo.

- Perguntas:

  - Qual é o sistema mais importante para o abastecimento público atualmente?
  
  - Atualmente, qual é o sistema com volume armazenado mais baixo? e mais alto? 

  - Considerando os gráficos gerados, você diria que o Cantareira se recuperou da crise hídrica de 2014-2015?
  
  - A pluviometria nos últimos meses tem sido maior ou menor do que a média histórica?
  
Fonte dos dados:

  - <https://beatrizmilz.github.io/mananciais/>  
  - <https://mananciais.sabesp.com.br/Situacao>



## Carregar pacotes 

```{r echo=TRUE, message=FALSE}
library(tidyverse)
library(knitr)
library(lubridate)
library(janitor)
library(broom)
```


## Carregar a base de dados

```{r}
#| message: false
# ler o arquivo
mananciais <-
  read_delim(
    "https://github.com/beatrizmilz/mananciais/raw/master/inst/extdata/mananciais.csv",
    delim = ";",
    escape_double = FALSE,
    col_types = cols(data = col_date(format = "%Y-%m-%d")),
    locale = locale(decimal_mark = ",", grouping_mark = "."),
    trim_ws = TRUE
  )
```


## Conhecendo a base de dados

Quais colunas estão disponíveis?

```{r}
glimpse(mananciais)
```

### Sumário da base de dados

```{r}
skimr::skim(mananciais)
```

## Alterando a base de dados

Criar a coluna ano, mes_ano, e ordenar a coluna de sistema:

```{r}
mananciais <- mananciais |>
  mutate(
    ano = year(data),
    mes_ano = floor_date(data, "month"),
    sistema = fct_relevel(
      sistema,
      levels = c(
        "Cantareira",
        "Alto Tietê",
        "Guarapiranga",
        "Rio Grande"  ,
        "São Lourenço" ,
        "Cotia" ,
        "Rio Claro"
      )
    )
  )
    
```



## Explorando os dados:

Quais são os sistemas existentes na base? Quantas observações temos para cada Sistema?

```{r}
mananciais |> 
  count(sistema) |> 
  kable()
```

- Porque o São Lourenço apresenta menos dados? 

```{r}
mananciais |> 
  group_by(sistema) |> 
  filter(data == min(data)) |> 
  select(sistema, data) |> 
  kable()
```


Quais são os sistemas com o maior volume operacional armazenado?

```{r}
mananciais |> 
  filter(data == max(data)) |> 
  arrange(desc(volume_operacional)) |> 
  select(sistema, volume_operacional) |> 
  kable()
```


## Gráficos!

## Gráficos de linhas

- Como o volume do sistema Cantareira variou ao longo do tempo?

```{r}
mananciais |> 
  filter(sistema == "Cantareira") |> 
  ggplot() +
  geom_line(aes(x = data, y = volume_porcentagem)) +
  theme_minimal() +
  labs(x = "Ano", y = "Volume (%)")
```

- Oficialmente, a crise hídrica aconteceu nos anos de 2014 e 2015:

```{r}
mananciais |>
  filter(sistema == "Cantareira") |>
  ggplot() +
  geom_line(aes(x = data, y = volume_porcentagem)) +
  theme_minimal() +
  labs(x = "Ano", y = "Volume (%)") +
  gghighlight::gghighlight(ano %in% c(2014:2015))
  # gghighlight::gghighlight(mes_ano >= "2013-04-01", mes_ano < "2016-01-01")
```


## Exercício 1

Adapte o código abaixo para criar um gráfico para o sistema  Alto Tietê:

```{r}
mananciais |> 
  filter(sistema == "Cantareira") |> 
  ggplot() +
  geom_line(aes(x = data, y = volume_porcentagem)) +
  theme_minimal() +
  labs(x = "Ano", y = "Volume (%)")
```




## Criando uma tabela de resumo!

- Porcentagem do volume do reservatório: calculando os valores mínimo, máximo, média, variância, desvio padrão.

```{r}
mananciais |> 
  summarise(min = min(volume_porcentagem),
            max = max(volume_porcentagem),
            media = round(mean(volume_porcentagem), 1),
            variancia = round(var(volume_porcentagem), 1), 
            desvio_padrao = round(sd(volume_porcentagem), 1)) |> 
  kable()
```

- E para todas as combinações de Sistema e Ano?

```{r message = FALSE}
mananciais |> 
  group_by(ano, sistema) |> 
  summarise(min = min(volume_porcentagem),
            max = max(volume_porcentagem),
            media = round(mean(volume_porcentagem), 1),
            variancia = round(var(volume_porcentagem), 1), 
            desvio_padrao = round(sd(volume_porcentagem), 1)) |> 
  DT::datatable()
```





## Exercício 2

Adapte o código a seguir para criar uma tabela de resumo para a variável de Volume Operacional:


```{r message = FALSE}
mananciais |> 
  group_by(ano, sistema) |> 
  summarise(min = min(volume_porcentagem),
            max = max(volume_porcentagem),
            media = round(mean(volume_porcentagem), 1),
            variancia = round(var(volume_porcentagem), 1), 
            desvio_padrao = round(sd(volume_porcentagem), 1)) |> 
  DT::datatable()
```

## Regressão linear

```{r}
modelo_linear <- lm(volume_variacao ~ pluviometria_dia, data = mananciais)

modelo_linear

tidy(modelo_linear) |> kable()

glance(modelo_linear)  |> kable()
```


- Fazendo um modelo linear para cada sistema:

```{r}
mananciais |>
  group_by(sistema) |>
  summarise(
    modelo = lm(volume_variacao ~ pluviometria_dia, data = cur_data()) |>
      tidy() |>
      select(term, estimate) |>
      pivot_wider(names_from = term, values_from = estimate),
    r2 = lm(volume_variacao ~ pluviometria_dia, data = cur_data()) |>
      glance() |>
      pull(adj.r.squared) |>
      round(2)
  ) |>
  unnest(cols = c(modelo)) |>
  clean_names() |>
  mutate(
    modelo = str_glue(
      "volume_variacao = {round(intercept,3)} + {round(pluviometria_dia,3)} * pluviometria_dia"
    )
  ) |>
  select(sistema, modelo, r2) |>
  arrange(desc(r2)) |>
  kable()
```


- Gráfico com o modelo:

```{r}
mananciais_r2 <- mananciais |>
  group_by(sistema) |>
  summarise(
    r2 = lm(volume_variacao ~ pluviometria_dia, data = cur_data()) |>
      glance() |>
      pull(adj.r.squared) |>
      round(2),
    max_pluviometria_dia = max(pluviometria_dia),
    max_volume_variacao = max(volume_variacao),
  )


mananciais |>
  ggplot(aes(y = volume_variacao, x = pluviometria_dia)) +
  geom_point(aes()) +
  geom_smooth(method = "lm") +
  facet_wrap(vars(sistema)) +
  geom_text(aes(
    x = max(max_pluviometria_dia)*0.80,
    y = max(max_volume_variacao)*0.9,
    label = paste0("R2 = ", r2)
  ), data = mananciais_r2) +
  theme_minimal() +
  labs(x = "Pluviometria do dia", y = "Variação do volume diário")

```

## Exercício 3

- A base original apresenta dados a partir do ano 2000. Altere o código abaixo para filtrar os anos pós crise hídrica (a partir de 2016).

- Repare no R2 gerado para o Sistema Cantareira neste gráfico (pós crise) e no gráfico anterior:  o que você acha que causa essa diferença no R2?

```{r}
manancias_filtrado <- mananciais |>
  filter(ano >= 2000)

mananciais_r2_filtrado <- manancias_filtrado |>
  group_by(sistema) |>
  summarise(
    r2 = lm(volume_variacao ~ pluviometria_dia, data = cur_data()) |>
      glance() |>
      pull(adj.r.squared) |>
      round(2),
    max_pluviometria_dia = max(pluviometria_dia),
    max_volume_variacao = max(volume_variacao),
  )


manancias_filtrado |> 
  ggplot(aes(y = volume_variacao, x = pluviometria_dia)) +
  geom_point(aes()) +
  geom_smooth(method = "lm") +
  facet_wrap(vars(sistema)) +
  geom_text(aes(
    x = max(max_pluviometria_dia)*0.80,
    y = max(max_volume_variacao)*0.9,
    label = paste0("R2 = ", r2)
  ), data = mananciais_r2_filtrado) +
  theme_minimal() +
  labs(x = "Pluviometria do dia", y = "Variação do volume diário")

```





## Para saber mais

- <https://analises-ecologicas.netlify.app/>

- <https://livro.curso-r.com/>

- <https://abjur.github.io/livro/> - Livro em construção sobre Jurimetria


